【裁判字號】    98,重訴,21
【裁判日期】    990915
【裁判案由】    清償債務
【裁判全文】
臺灣臺東地方法院民事判決              98年度重訴字第21號
原      告  甲○○
訴訟代理人  吳漢成律師
被      告  山煌建設有限公司
兼
法定代理人  乙○○
上列當事人間請求清償債務事件，本院於民國99年9月1日言詞辯
論終結，判決如下：
    主      文
被告山煌建設有限公司應給付原告新臺幣壹仟陸佰萬元，及自民
國九十八年六月一日起至清償日止，按週年利率百分之六計算之
利息。
原告其餘之訴駁回。
訴訟費用由被告山煌建設有限公司負擔。
本判決於原告以新臺幣伍佰參拾參萬參仟元供擔保後，得假執行
。但被告山煌建設有限公司以新臺幣壹仟陸佰萬元為原告預供擔
保，得免為假執行。
原告其餘假執行之聲請駁回。
    事實及理由
壹、程序部分
一、按訴狀送達後，原告不得將原訴變更或追加，但基礎事實同
    一者、擴張或減縮應受判決事項之聲明者，不在此限，民事
    訴訟法第255條第1項第2款、第3款定有明文。本件原告起訴
    時本於票據之法律關係及民法第259 條解除契約之規定請求
    ：被告山煌建設有限公司（下稱山煌公司）與被告乙○○應
    連帶給付原告新臺幣（下同）1,600萬元及自民國98年 6月1
    日起至清償日止，按週年利率6%計算之利息，並陳明願供擔
    保請准宣告假執行。嗣於98年 8月28日以書狀將原起訴聲明
    改列為先位聲明並追加備位聲明：被告山煌公司或被告乙○
    ○應給付原告1,600萬元，及自98年 6月1日起至清償日止，
    按週年利率6%計算之利息，如被告一人已履行給付，另一人
    免給付義務，並願供擔保請准宣告假執行。被告雖於本院審
    理時陳明不同意原告上開追加，惟原告先備位之聲明，無非
    均係據其所持有被告山煌公司於98年 5月30日所開立、票據
    號碼：LA0000000號、票面金額：1,600萬元之支票乙紙（下
    稱系爭支票）及其與被告乙○○於97年7月4日至本院公證處
    公證之合夥契約書（下稱系爭合夥契約），主張其與被告乙
    ○○及被告山煌公司間分別有投資借款（被告為共同借貸）
    、票據關係（被告乙○○為共同發票人或背書人）及合夥關
    係（解除契約），核其主張基礎事實，在社會生活上可認為
    同一，而就原請求之訴訟及證據資料，於審理繼續進行在相
    當程度範圍內具有同一性或一體性，得期待於後請求之審理
    予以利用，俾先後兩請求在同一程序得加以解決，避免重複
    審理，進而為統一解決紛爭，揆諸前開法條說明，均應予准
    許，先此敘明。
二、被告山煌公司及被告乙○○經合法通知，未於言詞辯論期日
    到場，查無民事訴訟法第386 條各款所列之情形，爰依原告
    之聲請，由其一造辯論而為判決。
貳、實體部分：
一、原告起訴主張：原告於96年4月7日與被告乙○○及被告山煌
    公司簽訂合夥契約書，由原告投資1,600 萬元予被告山煌公
    司興建坐落於臺東縣臺東市○○段243 地號土地之房屋，並
    約定該項工程竣工後，不論盈虧，均由被告山煌公司支付50
    0萬元予原告作為報酬，且退還投資本金1,600萬元，兩造於
    96年 5月16日至本院公證處公證，並由被告山煌建設公司開
    立發票日：97年 3月10日、票據號碼：R0000000號，票面金
    額：1,600萬元（下稱支票Ａ），及發票日：97年3月10日、
    票據號碼：R0000000 號，票面金額：500萬元（下稱支票Ｂ
    ）之支票 2紙並由被告乙○○背書，交與原告收執。嗣後其
    中支票Ｂ，由被告乙○○另以發票日為97年 3月30日、票據
    號碼：R0000000 號、票面金額同為500萬元之支票交付原告
    後兌現，由原告將上開支票Ｂ寄還於被告乙○○。又於上開
    房屋興建工程完竣後，為返還投資本金1,600 萬元之支票Ａ
    因故未能兌現，被告乙○○遂懇求原告將投資本金1,600 萬
    元再行投資山煌公司位於臺東市○○段103 地號土地房屋興
    建工程（下稱豐谷段房屋興建案），原告與被告乙○○再度
    簽訂新合夥契約書，並於97年7月4日至本院公證處公證，原
    由原告持有之支票Ａ由被告乙○○收回。後因上開豐谷段工
    程之房屋興建，被告並未進行，原告遂與被告乙○○協議解
    除此項投資，於是被告山煌公司在98年 5月30日開立系爭支
    票，被告乙○○在該支票上背書後，交由原告用以退還投資
    金額1,600 萬元。惟屆期原告提示該支票於付款人後，卻因
    存款不足遭受退票。綜上所述，由上開換票之過程與彼間有
    約明給付固定利潤及利息，原告與被告間，並非共負盈虧之
    合夥，係被告共同向原告之借貸，即名為合夥實為消費借貸
    契約法律關係。且被告乙○○雖在支票背面之「授轉戶專用
    」欄蓋章，惟「授轉戶專用」等字，乃票據法未規定之事項
    ，依票據法第12條規定，應不生票據法之效力，被告乙○○
    既於系爭支票背面蓋上個人私章，依票據之文義性及最高法
    院52年臺上字第2286號判例，被告乙○○仍應負背書人責任
    。另從系爭支票正面觀之，被告乙○○於「發票人簽章欄」
    蓋其個人私章，顯見被告乙○○乃係以共同發票人之意思與
    被告山煌公司共同簽發系爭支票，依據票據法第5條第2項及
    第 9條之規定，應負共同發票人之責任，是不論被告乙○○
    為系爭支票之發票人亦或背書人，均無礙於其負票據上之連
    帶責任，爰先位主張依據票據及消費借貸之法律關係如下列
    先位聲明所示。又若認兩造間並非借貸而屬合夥，原告先位
    請求無理由，惟系爭合夥契約因目的事業不能完成，業經清
    算，則被告乙○○應退還投資款，又被告乙○○係以自己名
    義與原告簽訂系爭契約，由原告將1,600 萬元給付被告山煌
    公司，是被告乙○○與被告山煌公司，分別因合夥關係及附
    加票據關係，對原告負同一給付標的即1,600 萬元之給付義
    務，係屬不真正連帶債務，其中一債務完全履行，他債務方
    得消滅，爰備位主張如下列備位聲明所示等語。並聲明(一)先
    位聲明：1.被告應連帶給付原告1,600萬元，及自98年 6月1
    日起至清償日止，按週年利率6%計算之利息。2.願供擔保請
    宣告准予假執行。(二)備位聲明：1.被告山煌公司或被告乙○
    ○應給付原告1,600萬元，及自98年6月1日起至清償日止，
    按週年利率6%計算之利息，如被告一人已履行給付，另一人
    免給付義務。2.願供擔保請准宣告假執行。
二、被告均未於言詞辯論期日到場，依答辯書狀及其於準備程序
    所為之陳述則均以：系爭支票係原告與被告乙○○於97年 3
    月至5月間談妥系爭合夥契約內容後，由被告乙○○於97年5
    月30日所開立，作為出資憑證之用，然開票當時因預計系爭
    建案於98年5月間可竣工，是將發票日期記載為98年5月30日
    。另被告乙○○係於系爭支票背面之發票人簽章欄處蓋章，
    且為「授轉戶專用」印章，被告乙○○並未為背書之意思表
    示，故原告陳稱被告乙○○為背書人，容有誤解。嗣後，由
    於鋼筋及其他建材大漲，如遽而興建系爭建案，利不及費，
    遂暫緩興建，原告向被告乙○○表示合夥資金係親友共同出
    資，為對親友有所交代，要求被告乙○○補貼利息42萬元，
    被告乙○○因此於98年3月5日開立發票日：98年3月5日、支
    票號碼：LA0000000號、票面金額42萬元之支票交付與原告
    ，作為補貼之用，是原告與被告乙○○間之合夥契約法律關
    係仍繼續存在，非如原告所述雙方已協議解除系爭合夥契約
    ，並否認原告與被告乙○○間有借貸關係。另就原告主張依
    票據關係請求，因合夥關係仍存在，主張原因關係之抗辯等
    語，資為抗辯。並聲明：(一)原告之訴駁回。(二)如受不利判決
    ，願供擔保免為假執行。
三、兩造不爭執事項：
  (一)原告於96年4月7日與被告山煌公司及被告乙○○簽訂合夥契
    約書，由原告投資1,600 萬元予被告興建坐落於臺東縣臺東
    市○○段243地號土地之房屋，兩造於96年5月16日至本院公
    證處公證。
  (二)原告與被告乙○○於97年7月間簽訂合夥契約書，並於97 年
    7月4日至本院公證處公證，原先開立票據號碼：R0000000號
    、票面金額：1,600 萬元之支票（即支票Ａ），嗣後由被告
    乙○○收回。
  (三)對於原證七（即本院卷第59 頁）支票號碼：LA0000000號，
    發票日期：98年 5月30日，票面金額：1600萬元之系爭支票
    及退票理由單為真正不爭執。
四、本件兩造爭執事項：
  (一)原告與被告乙○○間之法律關係究為消費借貸關係或是合夥
    關係？若為合夥關係，該關係是否仍繼續存在？
  (二)原告依票據法第126條規定，請求被告山煌建設公司給付系
    爭支票票款，是否有理由？
  (三)原告主張被告乙○○為共同發票人或背書，請求被告乙○○
    與被告山煌建設公司連帶給付系爭支票票款，是否有理由？
  (四)原告主張合夥關係業已清算完畢請求被告乙○○給付1600萬
    元，是否有理由？
五、本院得心證之理由
  (一)先位聲明部分：原告依票據法律關係請求被告山煌公司給付
    系爭支票之票款及遲延利息為有理由；請求被告乙○○連帶
    給付系爭支票票款及遲延利息為無理由。原告主張與被告間
    為消費借貸之法律關係為無理由。
  1.原告與被告間非消費借貸之法律關係、其與被告乙○○間之
    法律關係為合夥，該合夥尚未清算完結，合夥關係仍在。
    (1)原告主張原告與被告乙○○約定山煌公司之房屋興建案，
      其契約名雖為「合夥」，但實非合夥而係借貸關係，且為
      被告之共同借貸。而被告則以原告與被告乙○○間之合夥
      關係仍繼續存在，並非借貸等語茲為抗辯。經查，兩造對
      於原告與被告乙○○於97年7月4日在本院公證處所作成之
      合夥契約書之事實，並不爭執（見本院卷第44頁及第45頁
      ），並有系爭合夥契約書影本（見本院卷第11頁）在卷可
      稽，是原告與被告乙○○間確有系爭合夥契約成立之事實
      ，而消費借貸契約與合夥契約顯不相同，若彼間僅為消費
      借貸，自無須以書立名為「合夥契約書」之方式復於本院
      公證處公證，況從系爭合夥契約內容「立合夥契約書人甲
      ○○（下稱甲方）與乙○○（下稱乙方）雙方就坐落台東
      縣台東市○○段103地號土地興建房屋合夥事實，約定如
      下：…」（見本院卷第11頁）以觀，本係原告為投資豐谷
      段房屋興建案之合夥約定甚明。況原告起訴亦自陳其係「
      投資」興建、協議解除「投資」等語（見本院卷第 5頁）
      ，尚難徒憑原告於訴訟另為主張即可予改認彼間為消費借
      貸之法律關係。又原告主張不論係96年4月7日合夥契約或
      系爭合夥契約均有固定利潤之約定，核與合夥共負盈虧之
      性質不同云云。惟按合夥之損益分配成數，未經約定者，
      按照各合夥人出資額之比例定之，民法第677 條定有明文
      ，是合夥契約依上開規定本得由合夥人另為利潤分配之約
      定，縱係固定利潤之分配，尚不影響其為合夥之本質。至
      於原告所提出被告山煌公司所開立付款人均為花蓮第一信
      用合作社、發票日期各為98年6月30日、同年7月15日、同
      年7月30日票據號碼各為：00000000號、R0000000號、R00
      00000號、票面金額各為600萬元、500萬元及600萬元之支
      票暨臺灣票據交換所臺東縣分所退票理由單影本各 3紙為
      證（見本院卷60頁至第62頁），惟因支票為無因證券，尚
      不能單憑支票即證明有消費借貸事實。據此，原告縱持有
      被告山煌公司所簽發之上開支票 3張，基於票據無因性之
      性質，仍不足原告與被告乙○○或被告山煌公司間以有借
      貸關係之事實。從而，原告雖主張其與被告乙○○間實為
      消費借貸，尚與卷證資料不符，委無足取。另原告主張被
      告山煌公司與被告乙○○向其共同借貸乙節，因有關借貸
      合意與金錢交付等，原告均以被告乙○○為其對象，此外
      被告並未就被告山煌公司為借款人之事實加以舉證，復無
      其他卷內事證可憑，故此部主張亦無足採。
    (2)另原告雖主張合夥事業目的不能完成已清算完畢云云，然
      此為被告所否認，並抗辯合夥關係現仍存在。按合夥因合
      夥之目的事業已完成或不能完成而解散，民法第692條第3
      款定有明文。次按合夥解散後；其清算除合夥人另選任清
      算人任之外由合夥人全體為之，是合夥解散後之清算不僅
      為合夥人之權利，亦為其義務，此觀之民法第694條第1項
      即可自明。是合夥解散後，須經清算程序；清算由合夥人
      全體或由其所選任之清算人為之；於清算人了結現務、收
      取債權、清償債務、返還出資及分配剩餘財產等事務後，
      清算程序始告完結。再按合夥解散後，應先經清算程序，
      合夥財產於清算完畢，清償合夥債務，或劃出必需數額予
      以保留後，始能就賸餘財產返還各合夥人之出資及按其應
      受分配利益之成數分配之，此亦有最高法院87年台上字第
      2110號判決意旨可資參照。經查，縱認系爭合夥契約符合
      民法第692條第3款規定合夥目的事業不能完成者之要件，
      亦僅發生合夥解散之效力而已，尚須清算程序終結，合夥
      關係始為消滅。而系爭合夥之清算人為何、是否經合夥人
      全體所選任清算人進行清算及其已否了結清算事務等，尚
      屬未明，原告既主張合夥已經清算完結，復經被告所否認
      ，自應就此部分之事實負舉證之責。而原告經本院以99年
      5 月27日東院義民真98重訴21字第0990007140號函請其說
      明系爭合夥於何時清算完結，並檢陳相關證據資料到院（
      見本院卷第94頁），原告猶執系爭合夥雖名為「合夥」，
      但實為借貸關係等語為其主張（詳原告民事準備(三)狀；見
      本院卷第100頁至第101頁及第113 頁），仍未就合夥是否
      已清算完結之事實，舉證以實其說，是本院尚難徒憑原告
      所稱合夥目的未達成，且已清算完畢等語，遽認系爭合夥
      已完成清算。故被告抗辯系爭合夥契約仍有效存在，且尚
      未清算完結，尚堪採信。
  2.原告主張依票據之法律關係，請求被告山煌建設公司給付系
    爭支票票款及遲延利息為有理由。
    (1)按發票人應照支票文義擔保支票之支付；又執票人向支票
      債務人行使追索權時，得請求自為付款提示日起之利息，
      如無約定利率者，依年利六釐計算，票據法第126條、第
      133條分別定有明文。
    (2)查本件原告依據票據之法律關係主張系爭支票之發票人即
      被告山煌公司應給付系爭支票票款之事實，業據其提出系
      爭支票及退票理由單影本（見本院卷第13頁及第14頁）為
      證，且經本院核閱無誤，是原告之上開主張堪信屬實。是
      原告依票據之法律關係請求被告山煌公司給付系爭支票之
      票款及遲延利息為有理由，應予准許。
    (3)被告山煌公司雖以合夥關係迄今猶存，主張原因抗辯對抗
      原告云云。然查，系爭合夥關係係存在原告與被告乙○○
      之間，此經被告山煌公司自認在卷（見本院卷第45頁），
      亦有系爭合夥契約書影本（見本院卷第11頁）在卷可參，
      而系爭合夥契約當事人既非被告山煌公司，則被告山煌公
      司自不得以系爭合夥契約存在為由而為原因關係抗辯，以
      對抗原告，故被告此部原因關係之抗辯，並不足採。
    (4)承上，原告依票據關係請求被告山煌公司給付系爭支票票
      款1,600萬元，及自提示日（即98年 6月1日）起至清償日
      止按週年利率6%計算之利息，為有理由，應予准許。
  3.被告乙○○非系爭支票之共同發票人或背書人，原告請求被
    告乙○○與被告山煌公司連帶給付系爭支票票款為無理由。
    (1)原告雖主張被告乙○○於系爭支票發票人簽章欄蓋章為共
      同發票人，被告乙○○應與被告山煌公司負連帶給付票款
      之責。然按代理人為本人發行票據，未載明為本人代理之
      旨而簽名於票據者，應自負票據上之責任，固為票據法第
      9 條所明定，惟所謂載明為本人代理之旨，票據法並未就
      此設有規定方式，故代理人於其代理權限內，以本人名義
      蓋本人名章，並自行簽名於票據者，縱未載有代理人字樣
      ，而由票據全體記載之趣旨觀之，如依社會觀念，足認有
      為本人之代理關係存在者，仍難謂非已有為本人代理之旨
      之載明，此有最高法院41年台上字第764 號判例足資參照
      。經查，觀諸系爭支票發票人欄（見本院卷第13頁）固以
      被告山煌公司名義蓋該公司名章，並緊接其後蓋被告乙○
      ○私人印章，雖未載明代理人字樣，惟由該票據記載之方
      式，依一般社會觀念衡之，已足認被告乙○○與該公司之
      間有代理關係存在，即應認有為本人代理之旨之記載，非
      共同發票人。即被告乙○○僅係基於被告山煌公司之法定
      代理人於系爭支票蓋印代理被告山煌公司發行票據，此另
      從原告所提出系爭支票退票理由單上「戶名：山煌建設有
      限公司；法人存戶負責人姓名：乙○○」之記載（見本院
      卷第13頁）亦可自明。是以，被告乙○○並非系爭支票之
      共同發票人，原告主張被告乙○○為共同發票人須負連帶
      清償票據債務，尚屬無據，委無可採。
    (2)另原告主張被告乙○○於票據背面之「授轉戶專用」欄蓋
      章，惟「授轉戶專用」等字，乃票據法未規定之事項，依
      票據法第12條規定，應不生票據法之效力，被告乙○○既
      於系爭支票背面蓋上個人私章，依票據之文義性及最高法
      院52年臺上字第2286號判例，被告乙○○仍應負背書人責
      任云云。惟查，被告乙○○系於系爭支票背面「授轉戶專
      用」之方格內蓋其個人私章，該方格上載明「發票人簽章
      」及「本票款逕由貴社自本人授權委託之帳戶撥轉兌付」
      等字樣，此有系爭支票影本（見本院卷第14頁，同第70頁
      背面）在卷可按。被告乙○○蓋其個人印章於上開方格內
      ，其目的顯在授權撥轉兌付而非背書轉讓，從形式以觀即
      顯與票據法背書人之背書有間，尚不能徒憑其於上開方格
      內蓋用個人私章即逕認其為系爭支票之背書人。況依據原
      告所不爭執之花蓮第二信用合作社99年8月3日花二信東字
      第0990046 號函暨所附系爭支票存款授權戶委託申請書及
      委託約定書（見本院卷第108頁至第110頁）所載，上開授
      轉約定乃「立委託書人（即被告山煌公司）所設支票存款
      帳號0000000000於票據提示不敷支付時，由本人（仍為被
      告山煌公司）00000000000 帳戶（活期存款帳戶）內，免
      委託人存款印鑑逕行轉帳撥付。」及「立委託書人在貴社
      開設之支票存款帳戶於餘額不足支付時，授權貴社自立委
      託書人設在貴社之存摺存款帳戶，免憑印鑑、取款條、存
      摺而憑支票背頁以留存印鑑『（單蓋有效）』所為之授權
      轉帳指示，逕以逐筆撥轉兌付。」，即被告乙○○於該方
      格蓋其個人印章乃基於被告山煌公司法定代理人之地位授
      權轉帳，益徵被告乙○○非系爭支票之背書人。另「授轉
      戶專用」雖非票據法上所規定之事項，不生票據法上效力
      ，然對於受該項約定拘束之契約當事人即被告山煌公司及
      花蓮第二信用合作社臺東分社並非無效，併此敘明。
    (3)承上，被告乙○○既非為系爭支票之共同發票人，亦非系
      爭支票之背書人，則原告請求被告乙○○與被告山煌公司
      連帶給付系爭支票票款即屬無據，為無理由。
  (二)備位聲明部分：原告依票據法律關係請求被告乙○○給付系
    爭支票之票款為無理由。原告主張依合夥關係請求被告乙○
    ○給付系爭支票票款為無理由。
  1.按所謂訴之預備合併，通常指原告預防其提起之訴訟為無理
    由，而同時提起不能並存之他訴為備位，以備先位之訴無理
    由時，可就備位之訴獲得有理由之判決之訴之合併而言，此
    有最高法院95年度台抗字第184 號裁判意旨可資參照。即當
    事人提起預備合併之訴，係以先位之訴無理由為停止條件，
    請求法院就備位之訴為裁判，故法院應就先位之訴先為審判
    ，必待先位之訴無理由時，始得就備位之訴為裁判。經查，
    原告提起本件訴訟，其先位之訴係主張被告應依票據關係負
    連帶給付之責；其備位之訴則主張被告應依所謂附加票據法
    律關係，負不真正連帶債務之責。惟原告先備位之訴所據以
    主張係屬同張支票即系爭支票，此經原告自承在卷（見本院
    卷第113 頁），又其所主張之事實亦均為被告山煌公司為系
    爭支票之發票人、被告乙○○為系爭支票之共同發票人或背
    書人，是其所提先位之訴與備位之訴，均基於票據關係為請
    求，仍屬同一訴訟標的，非不能同時存在而互斥之訴訟，核
    與客觀訴之預備合併理論上須有不能相容之訴訟標的及訴之
    聲明要件未盡相符。另就原告於備位之訴所主張被告山煌公
    司（按先位部分為有理由）與被告乙○○應依票據關係給付
    票款（按先位部分為無理由）而言，先位無理由部分即請求
    被告乙○○給付票款部分，本院既於先位部分予以論斷被告
    乙○○非系爭支票之共同發票人亦非背書人，原告之主張為
    無理由（理由詳前揭(一)3.所述），則基於原告相同原因事實
    之主張，本院於此自無重覆審理之必要。是原告主張被告乙
    ○○為共同發票人或背書人而請求被告乙○○與被告山煌公
    司負不真正連帶給付之責，仍屬無據，為無理由，謹此敘明
    。
  2.至於原告依合夥之法律關係主張合夥關係業已清算完畢請求
    被告乙○○給付1,600 萬元乙節。經查，原告與被告乙○○
    之間合夥關係迄今尚未清算完結，合夥關係仍在，業經本院
    認定如前揭(一)1.(2)所述，是原告尚無從以合夥關係業已清算
    完結為由，而請求被告乙○○給付1,600萬 元，故原告此部
    主張為無理由。
五、綜上，原告依票據之法律關係請求被告山煌公司應給付其1,
    600萬元，及自98年 6月1日起至清償日止，按週年利率6%計
    算之利息，為有理由，應予准許，逾此部分之請求，則屬無
    據，為無理由，應予駁回。
六、本件原告勝訴部分，兩造分別陳明願供擔保，請准宣告假執
    行或免為假執行，核均無不合，爰分別酌定相當之擔保金額
    ，予以准許。至於原告敗訴部分，其假執行之聲請失所附麗
    ，應予駁回。
七、本件事證已臻明確，兩造其餘主張陳述及所提之證據，經審
    酌後於本件判決結果無影響，爰不逐一論述，附此敘明。
據上結論，本件原告之訴為一部有理由、一部為無理由。依民事
訴訟法第385條第1項前段、第79條、第390條第2項、第392條第2
項，判決如主文。
中    華    民    國    99    年    9     月    15    日
                  民事庭  審判長法  官  李芳南
                                法  官  陳兆翔
                                法  官  楊憶忠
以上正本係照原本作成
如對本判決上訴，須於判決送達後20日內向本院提出上訴狀。
中    華    民    國    99    年    9     月    15    日
                                書記官  林建成

司法院資訊處製作；財團法人民間司法改革基金會備份。
